臺灣高等法院民事判決
110年度上易字第971號
上  訴  人  李明篤  
訴訟代理人  李魁滾  
上  訴  人  李明恭  
被上訴人    陳李麗卿


上列當事人間請求返還不當得利事件，上訴人對於中華民國110
年8月26日臺灣臺北地方法院110年度訴字第2133號第一審判決提
起上訴，本院於110年11月30日言詞辯論終結，判決如下：
    主      文
上訴駁回。
第二審訴訟費用由上訴人負擔。
    事實及理由
一、上訴人主張：伊2人與訴外人張月娥、李魁復、李明星（下
    稱張月娥等3人）共有門牌號碼臺北市○○○路00巷00號1樓房
    屋（下稱系爭房屋），伊2人應有部分共1/3，張月娥等3人
    應有部分共2/3。被上訴人向張月娥承租占用系爭房屋如原
    判決附圖（下稱附圖）編號B、C所示部分經營服飾店，附圖
    編號A部分則由訴外人黃裕盛向伊2人之父李魁滾承租經營乾
    洗商店。被上訴人占用面積超過張月娥等3人應有部分2/3之
    面積，系爭房屋如附圖編號B部分面積共5.8725平方公尺應
    屬由伊2人管領使用，自民國95年2月起至109年12月止，共
    計14年10月，遭被上訴人無權占用，獲有每月新臺幣（下同
    ）3,000元之使用利益，致伊2人受有損害，乃請求被上訴人
    給付伊2人不當得利各26萬7,000元（3,000×178÷2＝267,000
    ）。爰依民法第179條規定，求為命被上訴人給付上訴人各2
    6萬7,000元，及自起訴狀繕本送達翌日起至清償日止，按年
    息5%計付利息之判決（原審判決駁回上訴人之請求，上訴人
    提起上訴）。上訴聲明：㈠原判決廢棄。㈡被上訴人應給付上
    訴人李明篤、李明恭各26萬7,000元，及自起訴狀繕本送達
    翌日至清償日止，按年息5%計算之利息。
二、被上訴人則以：伊自89年7月起向上訴人之祖母李陳鵬治承
    租系爭房屋如附圖編號B、C所示部分，每月租金為2萬8,000
    元；張月娥等3人自95年間起取得系爭房屋所有權應有部分
    共2/3後，伊復向其等承租相同部分，每月租金降為2萬5,00
    0元，伊為有權占有。另上訴人逾5年租金部分之不當得利請
    求權已罹於時效而消滅。上訴人之請求為無理由等語，資為
    抗辯。答辯聲明：上訴駁回。
三、兩造不爭執事項：
(一)上訴人與張月娥等3人共有系爭房屋，上訴人應有部分共1/3
    ，張月娥等3人應有部分共2/3。　　
(二)被上訴人自89年7月起向李陳鵬治承租系爭房屋如附圖編號B
    、C所示部分，張月娥等3人自95年間起取得系爭房屋所有權
    應有部分共2/3後，被上訴人復向張月娥、李明星（下稱張
    月娥等2人）承租相同部分經營服飾店；附圖編號A部分則由
    黃裕盛自89年2月起向李魁滾承租經營乾洗商店。李陳鵬治
    出租系爭房屋附圖編號B、C部分予被上訴人時，附圖編號A
    部分與B、C部分之間有隔板分隔兩造現各自占有之部分。
(三)前開事實，有建物登記謄本、房屋租賃契約及兩造之陳述可
    證（見原審卷77-78、95-97、111、151、104-105頁）。
四、本件上訴人請求被上訴人給付不當得利，有無理由，論述如
    下：
(一)上訴人主張被上訴人自95年2月起至109年12月止無權占有系
    爭房屋如附圖編號B所示部分，應給付相當於租金之不當得
    利共53萬4,000元，為被上訴人所否認，並以前詞置辯；則
    本件應審究被上訴人就系爭房屋附圖編號B部分是否有占有
    之權源，合先說明。
(二)按分管契約，係共有人就共有物之使用、收益或管理方法所
    訂定之契約（最高法院107年度台上字第879號判決意旨參照
    ）。共有物分管之約定，不以訂立書面為要件，倘共有人間
    實際上劃定使用範圍，對各自占有管領之部分，互相容忍，
    對於他共有人使用、收益，各自占有之土地，未予干涉，已
    歷有年所，即非不得認有默示分管契約之存在（最高法院10
    9年度台上字第2031號判決意旨參照）。
(三)經查被上訴人前向李陳鵬治承租系爭房屋如附圖編號B、C所
    示部分時，上訴人現占有之附圖編號A部分與編號B、C部分
    之間已有隔板區隔，分別由共有人各自出租使用，為兩造所
    不爭執（見原審卷104-105頁），足認系爭房屋之共有人間
    ，已劃定使用範圍，由上訴人占有附圖編號A部分，李陳鵬
    治則占有附圖編號B、C部分；且於95年間由張月娥等3人取
    得李陳鵬治原有之系爭房屋所有權應有部分後，仍由張月娥
    等2人出租附圖編號B、C部分與被上訴人使用，附圖編號A部
    分則繼續由上訴人出租予黃裕盛使用，亦為兩造所不爭執，
    足認系爭房屋共有人間對各自占有管領之部分，有互相容忍
    之事實，且各共有人就各自占有管領部分分別自89年間起各
    自出租予他人使用（見原審卷95頁李陳鵬治出租之房屋租賃
    契約、151頁李魁滾出租之房屋租賃契約），已有相當年限
    ，應可認兩造間就系爭房屋已有分管協議，應認張月娥等3
    人就系爭房屋附圖編號B、C部分為有權占有。
(四)次按民法第767條第1項前段規定之所有物返還請求權，須以
    占有人無合法之占有權源，始足當之；倘占有之人有正當權
    源，即不得對之行使所有物返還請求權。另按承租人基於租
    賃關係對於租賃物為占有者，出租人為間接占有人；出租人
    係經由承租人維持其對物之事實上管領之力，仍係現在占有
    人；民法第767條規定所有人對於無權占有其所有物者得請
    求返還之，所稱占有不惟指直接占有，即間接占有亦包括在
    內（最高法院82年度台上字第1178號判決意旨參照）。經查
    張月娥等3人就系爭房屋附圖編號B、C部分為有權占有，業
    如前述（詳四、(三)），被上訴人向張月娥等2人承租附圖
    編號B、C部分，有房屋租賃契約書可憑（見原審卷97頁），
    依上開說明，被上訴人就占有系爭房屋附圖編號B、C部分，
    為有權直接占有，張月娥等3人則為間接占有。
(五)雖上訴人主張就系爭房屋之分管協議，係附圖編號A、B部分
    歸於伊2人，編號C部分歸於張月娥等3人云云；然為被上訴
    人所否認，上訴人就所主張此有利於己之事實，亦未舉證以
    實其說，難認為真實。另雖上訴人主張原法院95年度北小字
    第4262號判決（見原審卷141-145頁）已認定系爭房屋附圖
    編號B部分伊為合法占有云云；惟綜觀該判決內容，該事件
    係張月娥主張黃裕盛（向李魁滾承租地上建物之承租人）無
    權占有臺北市○○區○○段0○段000地號土地訴請返還不當得利
    ，該判決雖駁回張月娥之訴，然並未認定系爭房屋附圖編號
    B部分為上訴人合法占有，且與本件被上訴人有無合法使用
    系爭房屋權源之爭議無涉，上訴人之主張，為不足取。上訴
    人又以李陳鵬治前出租系爭房屋每月租金為2萬8,000元，張
    月娥等2人出租系爭房屋每月租金卻為2萬5,000元，即係扣
    除附圖編號B部分之租金為由，主張被上訴人應返還占有附
    圖編號B部分相當於租金之不當得利云云（見本院卷67、93
    頁）；惟張月娥等3人就附圖編號B、C部分係有權占有，被
    上訴人向張月娥等2人承租附圖編號B、C部分，有房屋租賃
    契約書可憑（見原審卷97頁），業如前述（詳四、(四)），
    被上訴人向張月娥等2人承租附圖編號B、C部分，既約定每
    月租金為2萬5,000元，被上訴人依房屋租賃契約之約定給付
    租金予張月娥等2人，難認受有不當得利，上訴人此部分主
    張，亦不足取。從而上訴人主張被上訴人無權占用系爭房屋
    附圖編號B部分，請求被上訴人返還不當得利，應屬無據。
五、綜上所述，上訴人依民法第179條規定，請求被上訴人給付
    上訴人2人各26萬7,000元，及自起訴狀繕本送達翌日起至清
    償日止，按年息5%計算之利息，為無理由，不應准許。原審
    就上訴人上開請求，為上訴人敗訴之判決及駁回其假執行之
    聲請，並無不合；上訴意旨指摘原判決不當，求予廢棄改判
    ，為無理由。
六、本件事證已臻明確，兩造其餘之攻擊或防禦方法及未經援用
    之證據，經本院斟酌後，認為均不足以影響本判決之結果，
    無逐一詳予論駁之必要。併此敘明。
七、據上論結，本件上訴為無理由，依民事訴訟法第449條第1項
    、第78條、第85條第1項前段，判決如主文。
中　　華　　民　　國　　110 　年　　12　　月　　28　　日
                  民事第二十庭  
                      審判長法  官  周祖民
                            法  官  馬傲霜
                            法  官  鄭威莉
正本係照原本作成。
不得上訴。
中　　華　　民　　國　　110 　年　　12　　月　　28　　日
　　　　　　　　　　　　　  書記官  楊璧華